臺灣高等法院臺南分院刑事判決　　　 95年度交上易字第681號
上　訴　人
即　被　告　甲○○
選任辯護人　林進榮律師
上列上訴人因過失傷害案件，不服臺灣雲林地方法院95年度交易
字第9號中華民國95年11月10日第一審判決（起訴案號：臺灣雲
林地方法院檢察署94年度偵字第153號），提起上訴，本院判決
如下：
    主  文
原判決撤銷。
甲○○從事業務之人，因業務上之過失傷害人致重傷，處有期徒
刑陸月，如易科罰金以銀元參佰元 (即新台幣玖佰元)折算壹日
。
    事  實
一、甲○○係計程車司機，以駕駛營業小客車為業，係從事駕駛
    業務之人，於民國（下同）93年11月21日16時30分許，駕駛
    車牌號碼PS-930號營業小客車，沿雲林縣土庫鎮○○里○○
    路由西往東方向行駛，行經復興路與菜園路設有號誌之交岔
    路口時，綠燈已轉為黃燈，理應停車等待紅燈再轉為綠燈時
    ，才能行駛通過岔路，竟於黃燈時爭道通過且疏未注意車前
    狀況，並隨時採取必要之安全措施，而依當時天候晴、路面
    無缺陷、障礙物、視距良好等情形，並無不能注意情事而貿
    然行駛前進，適丙○○騎車牌號碼000-0000號重型機車，沿
    菜園路由南往北方向行駛至該路口時，亦未注意車前狀況而
    於紅燈尚未變換為綠燈前，強行過岔路，致機車車頭與甲○○所駕駛營業小客車右前方發生碰撞，使丙○○頸部外傷合
    併左側顱骨開放性骨折、硬腦膜上腔出血、嚴重腦挫及水腫
    ，左側股骨粉碎性移位性骨折、左側脛骨移位性骨折、左大
    腳趾指甲破裂撕裂、右側第一總骨移位性骨折等傷害，導致
    意識模糊，雖經治療，丙○○至今仍然認知功能退化，思考
    能力、判斷能力不良，日常生活需要旁人協助，而達重大難
    治之程度，甲○○於承辦警員尚未發覺犯罪前，即向到場之
    警員乙○○自首其為駕計程車肇事司機，而接受裁判。
二、案經被告自首及代行告訴人戊○○訴請台灣雲林地方法院檢
    察署檢察官偵查起訴。
    理  由
甲、程序方面：
    一、被告以外之人於審判外之言詞或書面陳述，除法律有規
        定者外，不得作為證據；又被告以外之人於審判外之陳
        述，雖不符前4條之規定，而經當事人於審判程序同意
        作為證據，法院審酌該言詞陳述或書面陳述作成時之情
        況，認為適當者，亦得為證據，刑事訴訟法第159條第1
        項、同法第159條之5第1項定有明文。本案中目擊證人
        丁○○警訊筆錄、偵查筆錄，以及李陳玉盆之偵查筆錄
        ，與道路交通事故現場圖（警卷第8頁）、道路交通事
        故調查報告表(一)(二)（警卷第9頁至第10頁）、童綜合醫
        院94年1月12日診斷證明書、94年3月16日診斷證明書各
        1紙（發查偵153卷第39頁、第41頁），雖然都是被告以
        外之人於審判外之言詞或書面陳述，原則上不得作為證
        據，惟被告於原審審判程序中，均已表示同意作為證據
        ，法官審酌各該言詞及書面陳述作成時之情況，認為適
        當，依上開規定，均得作為證據。
    二、上訴人即被告上訴意旨以：告訴乃論之罪，其告訴應自
        得為告訴之人知悉犯人之時起 ，於六個月內為之 ，又
        告訴乃論之罪，已逾告訴期間者，法院應諭知不受理之
        判決，刑事訴訟法第237條第1項、第303條第3款分別定
        有明文。本件發生車禍之時間為93年11月21日，當時因
        被害人丙○○意識模糊，其父戊○○雖於94年5月14日
        警訊時向警局表示要對被告提出傷害之告訴，惟當時
        其父戊○○尚未經檢察官指定為代行告訴人，故並非「
        得為告訴之人」，其告訴依法不生效力，嗣於94年6月
        30日雖經檢察官指定為代行告訴人，並立即提出告訴，
        惟其代行告訴顯已逾六個月之期間，依前開說明，應諭
        知不受理之判決云云。惟按告訴乃論之罪，其告訴應自
        得為告訴之人知悉犯人之時起，於六個月內為之；告訴
        乃論之罪，無得為告訴之人或得為告訴之人不能行使告
        訴權者，該管檢察官得依利害關係人之聲請或依職權指
        定代行告訴人，刑事訴訟法第237條及第236條分別定有
        明文。而所謂「得為告訴之人」指有權告訴之人並得為
        告訴時而言，如事實上確實無法行使告訴權，其告訴期
        間自得為告訴之時起算（最高法院民刑庭總會決議及26
        年8月2日民刑庭總會決議、90年台上字第1113號判決、
        司法院83廳刑一字第21149函參照）。經查，本件被害
        人丙○○自車禍肇事時起即陷入昏迷，因欠缺意思表示
        能力而事實上無法行使告訴權，於94年6月30 日經該管
        檢察官指定被害人父戊○○為代行告訴人，故本件得為
        告訴之日，應自檢察官指定代行告訴人之日（即94年6
        月30日）起算於六個月內為之。據此核算，代行告訴人
        94年6月30日就本案提起告訴，顯未逾六個月之告訴期
        間，上訴人以代行告訴人提起本件告訴時，已逾六個月
        之告訴期間，其告訴為不合法為由，顯係誤會 。
乙、實體方面：
    一、訊據上訴人即被告甲○○固不否認於上開時、地駕車肇
        事，並致丙○○因而受有上述重傷害，惟辯稱：當時伊
        是見號誌為綠燈，始通過交岔路口時，因被害人丙○○
        闖紅燈，致其機車撞及伊車子右前輪，伊已盡注意之義
        務 ，並無過失等語。
    二、查被告確於上開時、地駕駛營業小客車，沿雲林縣土庫
        鎮○○里○○路由西往東方向行駛，行經復興路與菜園
        路設有號誌之交岔路口時，與被害人丙○○因所駕駛之
        機車相撞，致丙○○因而受有事實欄所示之重傷害等情
        ，業據其坦白承認，並有道路交通事故現場圖1份、道
        路交通事故調查報告表(一)(二)（附於警卷第9頁至第10頁
        ）、童綜合醫院94年1月12日診斷證明書、94年3月16日
        診斷證明書各1紙（附於發查偵153卷第39頁、第41頁）
        ，及童綜合醫院95年3月3日函文（原審卷第19頁）、95
        年4月3日函文（原審卷第21頁）可以佐證，此部分事實
        已經可以認定。
    三、本案應予審究者，為究竟是何人闖紅燈及被告甲○○與
        被害人丙○○是否有違反注意義務，經查：
        (一) 關於何人闖紅燈部分：
             (I)據證人李陳玉盆於偵查中具結供稱：「我坐
                 在車內，有個影子過來，碰一聲，司機說『
                 害啊』就停下來了，當時是綠燈」、「經過
                 路口時是綠燈，司機慢慢開過，撞到時是綠
                 燈，停下來還是綠燈」（詳發查偵卷第15頁
                 、第16頁）。原審審理時亦證稱：「我坐在
                 駕駛座後座的右邊」、「從那邊過來，快到
                 路口的第4個房子，有看到綠燈，我們慢慢走
                 ，忽然有一個黑影快速的撞上」、「被告就
                 趕快下車，他說慘了，撞到人了」、「我到
                 路口時是綠燈，快到機車行的前面，就綠燈
                 了」、「問：妳的意思題妳看到綠燈題妳離
                 路口有四間房子遠？答：對」 (詳原審卷第3
                 8頁）。
             (II)證人郭東焚於原審證稱：「我騎機車，我與
                 被告的車是不同的方向，是對向的」、「我
                 們2人都是在等綠燈亮了才走，我有看到計程
                 車停在路口」、「綠燈後我啟動，計程車也
                 是啟動，我們在路中間相遇」「我等紅燈1-2
                 分鐘，計程車也是在那裡等但是不知道多久
                 」、「「我沒有注意那麼多，我不知道怎麼
                 會發生車禍」、「我停下來有看到計程車，
                 我們2台一起等1-2分鐘，綠燈亮了我才走」
                 (詳原審卷第40頁、第41頁)。
             (III)惟據丁○○於警訊卻稱：「當時我騎乘機車
                 由南向北行駛菜園路在土庫鎮石廟里菜園110
                 號前十字路口等紅燈，綠燈時丙○○騎乘重
                 機車由南向北與我同向行駛菜園路通過復興
                 路，甲○○駕駛營業小客車由西往東闖紅燈
                 行駛復興路通過菜園路，丙○○所騎乘的重
                 機車前車頭就與甲○○所駕駛的營業小客車
                 前車頭保險桿發生碰撞，丙○○就人車倒地
                 而受傷，丙○○經119消防隊救護車送到若瑟
                 醫院後再轉送梧棲童綜合醫院救治」（詳警
                 卷第7頁），偵查中具結證稱：「我與被害人
                 同方向，他在我後方，我停紅燈要左轉，被
                 害人過路口的時候沒踩煞車，我們號誌剛好
                 變綠燈，對方號誌是黃燈變紅燈」、「他到
                 路口時是綠燈，對方是紅燈」、「發生車禍
                 時，對方是紅燈有一會兒了」（詳發查偵卷
                 第16頁至第18頁）。
             (Ⅳ)以上三位證人所證述之情節均不相同 ，據
                 李陳玉盆稱：被告所駕駛之計程車，於距路
                 口有四間房子遠時，已變為綠燈，故計程車
                 並未在路口停車等待紅燈變綠燈。但郭東焚
                 卻稱：其與被告均因紅燈而在路口停車，二
                 人均等1-2分鐘後，綠燈亮了我才走。二人所
                 述相互矛盾，殊難採信。另證人丁○○則稱
                 ：其與與被害人同向行駛，被害人其後方，
                 對方號誌是黃燈變紅燈時，被害人未踩煞車
                 直接穿過路口，綜上3位證人之證述，本院認
                 丁○○所述較為可採。故本案應屬被告行車
                 方向之綠燈己變為黃燈之際，被告為通過岔
                 路口而搶越黃燈，而被害人丙○○亦見對方
                 車道已變為黃燈，其行車方向尚為紅燈未變
                 換為綠燈前，亦搶闖紅燈所致，此由丁○○
                 係在前方，因未搶紅燈，故並未被撞，而被
                 害人在丁○○後面，因搶紅燈而超越丁○○
                 因而被撞傷，可得明證。
             (Ⅴ)綜上所述，本院認被告甲○○係搶黃燈，被
                 害人丙○○係闖紅燈，而引起本件車禍，應
                 可認定。
       (二)關於被告甲○○與被害人丙○○是否有違反注意義
           務部分：
           (I)依現場照片及現場圖觀之，機車刮地痕起於該
               十字路口內被告行駛車道內而尚未駛到路口一
               半的地方，而該刮地痕的始點應該就是撞擊後
               機車倒地的地方。且依現場照片，撞擊地點的
               十字路口是個開闊的地方，被告甲○○與被害
               人丙○○已2人於進入該路口，均未注意車前狀
               況，應該可以認定。
           (II)汽車行駛時，駕駛人應注意車前狀況及兩車併
               行之間隔，並隨時採取必要之安全措施，道路
               交通安全規則第94條第3項定有明文。而自上述
               現場照片可以判斷，車禍發生時天候晴、路面
               無缺陷、障礙物、視距良好，沒有不能注意的
               情事。故被告甲○○與被害人丙○○均未注意
               車前狀況，因而相互碰撞，2人均有違反注意義
               務而有過失。被告之過失行為，撞及丙○○的
               機車，導致丙○○受傷，自有相當因果關係，
               雖被害人丙○○雖然也有過失，卻不影響被告
               過失犯罪的成立。
    四、關於法律適用部分：按行為後法律有變更者，適用行為
        時之法律。但行為後之法律有利於行為人者，適用最有
        利於行為人之法律，刑法第2條第1項定有明文。被告等
        行為後，94年1月7日修正公布之刑法，自95年7月1日施
        行，關於修正後法律比較適用如下：
        (一)修正前刑法第41條第1項前段規定：「犯最重本刑
            為5年以下有期徒刑以下之刑之罪，而受6個月以下
            有期徒刑或拘役之宣告，因身體、教育、職業、家
            庭之關係或其他正當事由，執行顯有困難者，得以
            1元以上3元以下折算一日，易科罰金」。又受刑人
            行為時之易科罰金折算標準，修正前罰金罰鍰提高
            標準條例第2條前段（現已刪除）規定，就其原定
            數額提高為100倍折算1日，則本件受刑人行為時之
            易科罰金折算標準，應以銀元300元折算1日，經折
            算為新臺幣後，應以新臺幣900元折算為1日。惟95
            年7月1日修正公布施行之刑法第41條第1項前段則
            規定：「犯最重本刑為五年以下有期徒刑以下之刑
            之罪，而受六個月以下有期徒刑或拘役之宣告者，
            得以新臺幣一千元、二千元或三千元折算一日，易
            科罰金」。比較修正前後之易科罰金折算標準，以
            95年7月1日修正公布施行前之規定，較有利於被告
            ，自應適用舊法。
        (二)修正前刑法第62條規定：「對於未發覺之罪自首而
            受裁判者，減輕其刑，但有特別規定者，依其規定
            」。惟95年7月1日修正公布施行之刑法第62條則規
            定：「對於未發覺之罪自首而受裁判者，得減輕其
            刑，但有特別規定者，依其規定」，比較修正前後
            之自首減刑規定，修正前採必減，而修正後採得減
            ，故以95年7月1日修正公布施行前之規定，較有利
            於被告，應適用舊法。
    五、查被告係從事駕駛業務之人，因業務上之過失傷害人致
        重傷，核其所為係犯刑法第284條第2項後段之業務上之
        過失傷害人致重傷罪，被告係於承辦警員尚未發覺犯罪
        前，即向到場之警員乙○○自首其為駕計程車肇事司機
        ，而接受裁判，業據乙○○於本院具結供述明確，依刑
        法第62條自首之規定 ，減輕其刑。
    六、原審予以論罪科刑，固非無見，惟查：(一)本件係被告
        甲○○搶黃燈，被害人丙○○係闖紅燈，而而引起本件
        車禍，並非被告甲○○係綠燈通行而引起本件車禍，原
        審認被告甲○○係綠燈通行，被害人闖紅燈而引起，尚
        有未合。(二)被告係於犯罪被發覺前自首接受裁判，原
        未依法減輕其刑，亦有未洽，被告上訴意旨，否認有過
        失，指摘原判決不當，固無可取，但原判決既有前述可
        議之處，即屬無可維持，應由本院撤銷改判，爰審酌被
        告過失程度，及被害人受傷情形，與被告始終不認為自
        己有過失而拒絕賠償等一切情狀，量處有期徒刑六月，
        並諭知如易科罰金以銀元三百元 (即新台幣九百元)折
        算一日。
丙、據上論斷，應依刑事訴訟法第369條第一項前段、第364條、
    第299條第一項前段、刑法第2條第1項前段、第284條第2項
    後段、修正前刑法第62條、修正前刑法第41條第1項、修正
    前罰金罰鍰提高標準條例第1條前段、第2條，判決如主文。
本案經檢察官林炎昇到庭執行職務。
中　　華　　民　　國　　96　　年　　1 　　月　　25　　日
                  刑事第五庭    審判長法　官  楊明章
                                      法　官  楊子莊
                                      法　官  戴勝利
以上正本證明與原本無異。
不得上訴。
　　　　　　　　　　　　　　　　　　　書記官　陳淑貞
中　　華　　民　　國　　96　　年　　1 　　月　　26　　日
附錄：本判決論罪科刑法條：
刑法第284條：因過失傷害人者，處六月以下有期徒刑、拘役或
             五百元以下罰金，致重傷者，處一年以下有期徒
             刑、拘役或五百元以下罰金。
             從事業務之人，因業務上之過失傷害人者，處一
             年以下有期徒刑、拘役或一千元以下罰金，致重
             傷者，處三年以下有期徒刑、拘役或二千元以下
             罰金。
